【裁判字號】    98,訴,2177
【裁判日期】    981015
【裁判案由】    毒品危害防制條例
【裁判全文】
臺灣板橋地方法院刑事判決              98年度訴字第2177號
公  訴  人  臺灣板橋地方法院檢察署檢察官
被      告  乙○○
選任辯護人  許巍騰律師
上列被告因違反毒品危害防制條例案件，經檢察官提起公訴（98
年度偵字第3604號），本院判決如下：
    主  文
乙○○轉讓第三級毒品，處有期徒刑伍月，如易科罰金，以新臺
幣壹仟元折算壹日。扣案之現金新臺幣壹仟元沒收。
    事  實
一、乙○○明知愷他命（Ketamine，俗稱「Ｋ他命」）為毒品危
    害防制條例第2 條第2 項第3 款所明定之第三級毒品，依法
    不得轉讓，竟基於轉讓第三級毒品愷他命之犯意，先於民國
    98年1 月18日0 時許，在臺北縣新莊市某處之「鴻金寶」夜
    店內，以每包新臺幣（下同）200 元、總價2400元之代價，
    向真實姓名年籍不詳綽號「小光」之成年男子，購入愷他命
    12包，並於98年1 月19日20時30分許，在臺北縣三峽鎮○○
    路3 巷口，以每包200 元之相同價格，有償轉讓愷他命5 包
    與甲○○，並收受甲○○所交付之現金1000元，旋為警當場
    查獲，並扣得轉讓愷他命所得款項現金1000元及乙○○所有
    之愷他命6 包（淨重2.2590公克，驗餘淨重2.2587公克）。
二、案經臺北縣政府警察局三峽分局移送臺灣板橋地方法院檢察
    署檢察官偵查起訴。
    理  由
一、證據能力之說明：
(一)、按被告以外之人於審判外之言詞或書面陳述，除法律有規定
    者外，不得作為證據。刑事訴訟法第159 條第1 項定有明文
    。惟因檢察官代表國家偵查犯罪、實施公訴，必須對於被告
    之犯罪事實負舉證之責，依法其有訊問被告、證人及鑑定人
    之權，證人、鑑定人且須具結，而實務運作時，偵查中檢察
    官向被告以外之人所取得之陳述，原則上均能遵守法律規定
    ，不致違法取供，其可信性極高，為兼顧理論與實務，乃於
    修正刑事訴訟法時，增列第159 條之1 第2 項規定：「被告
    以外之人於偵查中向檢察官所為之陳述，除顯有不可信之情
    況者外，得為證據。」
(二)、經查，證人甲○○於警詢時所為之陳述（見98年度偵字第36
    04號偵查卷宗第6 至7 頁），係被告以外之人於審判外之言
    詞陳述，核其性質屬傳聞證據，而被告及其辯護人業就上開
    供述之證據能力提出爭執（見本院98年7 月17日準備程序筆
    錄），已不合刑事訴訟法第159 條之5 傳聞例外之規定，復
    未經檢察官就其是否具有可信之特別情況舉證釋明之，亦不
    符合同法第159 條之2 、第159 條之3 規定，難認證人甲○
    ○於警詢時之陳述具有證據能力，自不得採為認定被告犯罪
    所憑之證據。次查，證人甲○○於偵查中所為之陳述（見98
    年度偵字第3604號偵查卷宗第31至32頁），亦係被告以外之
    人於審判外之言詞陳述，惟從證人甲○○陳述時之客觀情狀
    觀之，其於偵查中受訊問時已具結擔保其證言之真實性並證
    述明確，且其證述內容亦與本件犯罪事實有相當之關聯性，
    又查無證據足認證人甲○○有受違法訊問等顯不可信或其他
    不適當之情況發生，證人甲○○復於本院審理時到庭接受被
    告及其辯護人之詰問，以足保障被告之對質詰問權，揆諸同
    法第159 條之1 第2 項規定，證人甲○○於偵查中所為之言
    詞陳述，自有證據能力。
二、認定犯罪事實所憑之證據及理由：
    上揭犯罪事實，業據被告於本院審理時自白不諱，與證人甲
    ○○於偵查中及本院審理時、證人即現場查獲之警員曾琮庭
    於本院審理時之結證情節互核相符；又扣案之白色細結晶6
    包，經送交通部民用航空局航空醫務中心鑑定後，認實稱毛
    重4.1010公克（含6 袋6 標籤），淨重2.2590公克，取樣0.
    0003公克，餘重2.2587公克，檢出含有愷他命之成分等情，
    有該局98年2 月11日航藥鑑字第0980540 號鑑定書1 份在卷
    可稽（見98年度偵字第3604號偵查卷宗第42頁），並有上開
    愷他命6 包扣案可資佐證，足徵被告任意性之自白與事實相
    符而得採信。本案事證明確，被告轉讓第三級毒品犯行洵堪
    認定，應依法論科。
三、論罪科刑之依據：
(一)、新舊法律比較適用：
  1.按法規之制定及修正，如有特定生效日之必要者，依中央法
    規標準法第14條、第20條第2 項準用第14條之規定，應分別
    特定其施行日期。法規制定或前次修正基於特殊因素所特定
    之施行日期，並不適用於日後修正或再次修正之條文。又法
    律之制定或修正，若未明定施行日期者，中央法規標準法雖
    未規定應自何時生效，然法律既經制定或修正並經總統公布
    ，自應依一般原則，自公布日起算至第3 日發生效力。92年
    7 月9 日修正公布之毒品危害防制條例第36條規定：「本條
    例自公布後6 個月施行」，其立法理由謂：「(一)依修正草案
    第2 條第3 項規定，法務部需會同衛生署成立審議委員會每
    3 個月定期檢討調整毒品之分級及品項，而本次新增第4 級
    毒品，有需要在新法施行前先經該審議會檢討後再調整公布
    ，爰預留6 個月緩衝期，以利處理。(二)依本條例新修正之規
    定，有必要再訂定相關子法及修正相關法規，以配合本條例
    之施行，故亦有需要預留適當緩衝期，以利訂頒相關子法及
    相關法規之配合修正。」足認該條規定顯係因應該次修正之
    需，始預留適當之緩衝期，從而其後修正條文之施行日期尚
    難援引此一規定而為標準，若未明定施行日期者，自應依一
    般原則，自公布日起算至第3 日發生效力。經查，華總一義
    字第09800125141 號總統令業於98年5 月20日修正公布毒品
    危害防制條例第4 、11、11之1 、17、20、25條條文，揆諸
    上開說明，上開修正條文應自公布日起第3 日即98年5 月22
    日發生效力。
  2.被告行為後，上開毒品危害防制條例修正條文業於98年5 月
    22日生效施行，應依刑法第2 條第1 項所揭示之「從舊從輕
    」原則，比較新舊規定以決定應適用之刑罰法律。又比較時
    ，應就罪刑有關之共犯、未遂犯、想像競合犯、牽連犯、連
    續犯、結合犯，以及累犯加重、自首減輕暨其他法定加減原
    因（如身分加減）與加減例等一切情形，綜其全部罪刑之結
    果而為比較（最高法院95年度第8 次刑事庭會議決議參照）
    ，並應為一體之適用，而不能割裂而分別適用有利益之條文
    （最高法院27年上字第2615號判例意旨參照）；惟所謂不能
    割裂適用，係指與罪刑有關之本刑而言，不包括易刑處分，
    事關刑罰執行之易刑處分仍應分別適用最有利於行為人之法
    律。易言之，倘所處之主刑同時有徒刑、拘役易科罰金、罰
    金易服勞役之情形時，關於易科罰金、易服勞役部分應分別
    為新舊法有利不利之比較，依刑法第2 條第1 項從舊從輕原
    則定其易刑之折算標準（最高法院96年度臺非字第58號、第
    234 號判決意旨參照）。
  3.毒品危害防制條例第17條原規定：「犯第4 條第1 項至第4
    項、第5 條第1 項至第4 項前段、第6 條第1 項至第4 項、
    第7 條第1 項至第4 項、第8 條第1 項至第4 項、第10條或
    第11條第1 項、第2 項之罪，供出毒品來源，因而破獲者，
    得減輕其刑。」（下稱舊法），嗣經修正為：「（第1 項）
    犯第4 條至第8 條、第10條或第11條之罪，供出毒品來源，
    因而查獲其他正犯或共犯者，減輕或免除其刑。（第2 項）
    犯第4 條至第8 條之罪於偵查及審判中均自白者，減輕其刑
    。」（下稱新法）。經比較新舊法律規定，修正後新增之第
    2 項規定有利於被告，依刑法第2 條第1 項但書規定，應適
    用新法規定予以處斷。至所謂「偵查及審判中均自白」，係
    指被告於偵查中歷次之陳述，曾經自白，且於各審級審判中
    歷次之陳述，曾經自白而言（臺灣高等法院98年度第3 次刑
    事庭庭長法律問題研討會決議參照）。
(二)、論罪法條：
  1.按所謂販賣行為，須以營利為目的，迭經最高法院著有判例
    可稽（最高法院69年臺上字第1675號、67年臺上字第2500號
    、25年非字第123 號判例意旨參照）。又毒品危害防制條例
    所謂之「販賣」毒品行為，係指行為人基於營利之目的，而
    販入或賣出毒品，或兩者兼而有之之行為而言。所謂「轉讓
    」毒品，則係指行為人無營利之意圖，而將毒品交付他人並
    移轉所有權之行為，至於該轉讓行為本身係有償或無償，並
    無影響，亦非轉讓行為與販賣行為區別之所在（最高法院97
    年度臺上字第4107號判決意旨參照）。行為人苟始終無營利
    之意思，縱於購入毒品後以原價或低於原價有償讓與他人，
    仍難謂為販賣行為，僅得以轉讓毒品罪論處（最高法院91年
    度臺上字第1443號判決意旨參照）。經查，被告於本院審理
    時供稱：伊於98年1 月18日0 時許，在臺北縣新莊市某處之
    「鴻金寶」夜店，以2400元之代價向綽號「小光」之藥頭購
    得愷他命12包後，於98年1 月19日20時30分許，在臺北縣三
    峽鎮○○路3 巷口，以相同價格即每包200 元之代價，將其
    中5 包愷他命售與證人甲○○，因伊本身也有施用愷他命，
    且證人甲○○與伊有綽號「小七」之共同朋友，故伊並未藉
    此牟利等語（見本院98年10月1 日審判筆錄）；證人甲○○
    亦於本院審理時結證稱：伊係於97年10月份某日，透過綽號
    「小七」之共同朋友認識被告，伊曾向綽號「小軍」之人購
    買愷他命，每包要300 、400 元，向被告購買每包僅200 元
    ，被告所提供1 包之愷他命數量固較「小軍」所提供之1 包
    愷他命數量為少，但伊仍懷疑被告有無藉由賣愷他命賺錢，
    因而於97年12月份某日，向被告要求一同前往向「小光」購
    買愷他命，當天被告向「小光」談價錢時伊就在旁邊，有聽
    到他們講1 包200 元，並沒有聽到「小光」說多買有折扣，
    且當天伊與被告均係以1000元之代價向「小光」各購得愷他
    命5 包，而當天所拿到1 包愷他命之數量，與這次被告提供
    的1 包愷他命數量差不多等語（見本院98年10月1 日審判筆
    錄）；被告供述與證人甲○○之證述互核相符，堪認被告以
    每包200 元之代價取得愷他命後，係以原價轉讓與證人甲○
    ○無訛，尚難遽認被告有何營利之意圖。至被告固於警詢時
    及偵查中均供稱：伊係「販賣」愷他命與證人甲○○等語（
    見98年度偵字第3604號偵查卷宗第4 頁反面、第24頁），惟
    於本院審理時改稱：因當時查獲之警員告以這樣的行為就是
    販賣，伊才於警詢時及內勤檢察官訊問時均承認「販賣」愷
    他命，嗣伊從檢察署回家後上網查詢，才覺得伊所為應該只
    是轉讓等語（見本院98年7 月17日準備程序筆錄、98年10月
    1 日審判筆錄）。而觀諸證人曾琮庭於本院審理時結證稱：
    伊在查獲現場有問被告愷他命要給誰，被告回答要給證人甲
    ○○，伊又問有沒有付錢，被告說有，所以伊有跟被告說這
    樣就是販賣，但伊沒有向被告解釋什麼是販賣，什麼是轉讓
    等語（見本院98年10月1 日審判筆錄），是以被告上開所稱
    ：伊係因查獲警員告以伊所為已構成販賣，伊才承認販賣等
    語，尚非無稽，復參以被告年僅19歲，教育程度為高職之學
    識經歷，堪信被告確係對於毒品危害防制條例所稱之「販賣
    」及「轉讓」定義有所誤解，然被告既係以原價提供愷他命
    與證人甲○○，復依檢察官所指之證據方法尚難認定被告有
    營利之意圖達無合理懷疑之程度，自不得僅以被告於警詢時
    及偵查中所為販賣愷他命之自白作為唯一證據，應以被告於
    本院審理時所為轉讓愷他命之自白較為可採，而構成轉讓第
    三級毒品罪。
  2.按愷他命係毒品危害防制條例第2 條第2 項第3 款所明定之
    第三級毒品。是核被告所為，係犯毒品危害防制條例第8 條
    第3 項之轉讓第三級毒品罪。公訴意旨認被告係犯毒品危害
    防制條例第4 條第3 項之販賣第三級毒品罪，容有未洽（如
    前所述），惟販賣愷他命與有償轉讓愷他命間，交付愷他命
    與他人並取得代價之社會基本事實並無不同，爰依法變更起
    訴法條。復查，被告於本院審理時供稱係以原價轉讓愷他命
    與證人甲○○，並就本案轉讓第三級毒品犯行為認罪之陳述
    （見本院98年7 月17日準備程序筆錄）；而其於偵查中供稱
    ：伊於98年1 月9 日20時30分許，在臺北縣三峽鎮○○路3
    巷口，以1000元之代價「販賣」5 包愷他命與綽號「大頭」
    之人，每包約0.4 公克等語（見98年度偵字第3604號偵查卷
    宗第24、25頁），固係對毒品危害防制條例第4 條所稱「販
    賣」之定義有所誤解而為之陳述（如前所述），惟被告就交
    付愷他命之時間、地點、對象、價格、數量等節均供承明確
    ，其於偵查中所言仍不失為就轉讓愷他命之犯行為自白。從
    而本件已符合「偵查及審判中均自白」之情形，自應依修正
    後毒品危害防制條例第17條第2 項規定，減輕其刑。再按刑
    法第62條「自首」之規定，係以對於未發覺之罪自首，而受
    裁判者為要件。如案已發覺，則被告縱有陳述自己犯罪之事
    實，亦祇可謂為自白，不能認為自首（最高法院26年上字第
    484 號判例、84年度臺上字第1919號判決、95年度臺上字第
    1785號判決意旨參照）。查本件被告係於98年1 月19日，在
    臺北縣三峽鎮○○路3 巷口，交付愷他命與證人甲○○後，
    因渠等交易愷他命之過程為警發覺而查獲，其犯嫌既已為警
    發覺，自與自首之要件不符，被告坦承犯行僅屬自白，尚與
    自首無涉，併此敘明。
(三)、量刑審酌事由：
    爰審酌被告轉讓第三級毒品愷他命，戕害他人身心，對社會
    秩序造成危害，惟念及被告年僅19歲，教育程度為高職，年
    輕識淺，且查無前科紀錄（見卷附臺灣高等法院被告前案紀
    錄表），素行尚佳，於偵查中及本院審理時均坦承犯行，頗
    具悔意，所轉讓之愷他命數量亦非至鉅，兼衡被告之品行、
    智識程度、生活狀況、犯罪之動機、目的、手段、犯罪後之
    態度等一切情狀，量處如主文所示之刑，並諭知易科罰金之
    折算標準。
(四)、沒收及不予沒收之理由：
  1.扣案現金部分：
    扣案之現金1000元，為被告所有因犯本件轉讓第三級毒品罪
    所得之財物，業據其供承明確，應依毒品危害防制條例第19
    條第1 項規定宣告沒收；又上開財物既業經扣案，當無全部
    或一部不能沒收之情形，自毋庸再行宣告以其財產抵償之，
    併此敘明。
  2.扣案及未扣案之毒品部分：
    按毒品危害防制條例第18條第1 項前段之規定，應予沒收
    銷燬之毒品，以經查獲之第一、二級毒品為限。又毒品依其
    成癮性、濫用性及對社會危害性，共分為四級，上開條例並
    就製造、運輸、販賣、意圖販賣而持有、以非法方法使人施
    用、引誘他人施用及轉讓不同等級之毒品等行為，分別定其
    處罰。至施用或持有第三、四級毒品，因其可罰性較低，故
    未設處罰之規定，僅就施用及持有第一、二級毒品科以刑罰
    。然鑑於第三、四級毒品均係管制藥品，特於同條例第11條
    之1 明定無正當理由，不得擅自持有；第18條第1 項後段復
    規定查獲之第三、四級毒品，無正當理由而擅自持有者，沒
    入銷燬之。從而，依同條例第18條第1 項後段應沒入銷燬之
    毒品，專指查獲施用或持有之第三、四級毒品而言；倘係查
    獲製造、運輸、販賣、意圖販賣而持有、以非法方法使人施
    用、引誘他人施用或轉讓第三、四級毒品，既屬同條例相關
    法條明文規定處罰之犯罪行為，即非該條項應依行政程序沒
    入銷燬之範圍。又同條例第19條第1 項所定「供犯罪所用或
    因犯罪所得之物」，係指犯第4 條至第9 條、第12條、第13
    條或第14條第1 項、第2 項之罪所用或所得之物，不包括毒
    品本身在內，是尚不得援用此項規定為第三、四級毒品之沒
    收依據。再同條例對於查獲之製造、運輸、販賣、意圖販賣
    而持有、以非法方法使人施用、引誘他人施用及轉讓第三、
    四級毒品之沒收，並無特別規定，如其行為已構成犯罪，則
    該毒品即屬不受法律保護之違禁物，應回歸刑法之適用，依
    刑法第38條第1 項第1 款之規定沒收之，始為適法（最高法
    院96年度臺上字第728 、884 號判決意旨參照）。惟查：
    扣案之愷他命6 包（驗餘淨重2.2587公克），固屬違禁物，
    惟被告於本院審理時供稱：伊所購買之愷他命12包中，其中
    5 包交與證人甲○○，1 包自己已經施用完畢，所餘6 包即
    扣案之6 包是準備要自己施用的等語（見本院98年10月1 日
    審判筆錄），且依檢察官所指之證據方法，均不足認定被告
    就扣案之愷他命6 包有何轉讓之犯行或犯意，是以扣案之愷
    他命6 包自與本案轉讓犯行無涉，而不得於本案有罪判決之
    主刑下宣告沒收（最高法院94年度臺上字第1227號判決意旨
    參照）。未扣案由被告轉讓與證人甲○○之愷他命5 包，
    固亦屬違禁物，惟證人甲○○於偵查中及本院審理時均結證
    稱：伊於98年1 月19日取得5 包愷他命後回家，隨即接到被
    告來電告知已被警察查獲，故伊將該5 包愷他命均丟到家中
    馬桶裡沖掉後才下樓等語（見98年度偵字第3604號偵查卷宗
    第32頁、本院98年10月1 日審判筆錄），足認該愷他命5 包
    已滅失，亦毋庸為沒收之諭知，末此敘明。
據上論斷，應依刑事訴訟法第299 條第1 項前段、第300 條，毒
品危害防制條例第8 條第3 項、第17條第2 項（修正後）、第19
條第1 項，刑法第11條前段、第2 條第1 項但書、第41條第1 項
前段，判決如主文。
本案經檢察官張世聰到庭執行職務。
中    華    民    國    98    年    10    月    15    日
                  刑事第九庭審判長法  官  白光華
                                  法  官  楊志雄
                                  法  官  賴彥魁
上列正本證明與原本無異。
如不服本判決，應於判決送達後10日內，向本院提出上訴書狀，
並應敘述具體理由；其未敘述上訴理由者，應於上訴期間屆滿後
20日內向本院補提理由書（均須按他造當事人之人數附繕本），
「切勿逕送上級法院」。
                                  書記官  楊文祥
中    華    民    國    98    年    10    月    15    日
附錄本案論罪科刑法條全文：
毒品危害防制條例第8 條
轉讓第一級毒品者，處1 年以上7 年以下有期徒刑，得併科新臺
幣100 萬元以下罰金。
轉讓第二級毒品者，處6 月以上5 年以下有期徒刑，得併科新臺
幣70萬元以下罰金。
轉讓第三級毒品者，處3 年以下有期徒刑，得併科新臺幣30萬元
以下罰金。
轉讓第四級毒品者，處1 年以下有期徒刑，得併科新臺幣10萬元
以下罰金。
前4 項之未遂犯罰之。
轉讓毒品達一定數量者，加重其刑至2 分之1 ，其標準由行政院
定之。


司法院資訊處製作；財團法人民間司法改革基金會備份。
